【裁判字號】    88,重上更(二),33
【裁判日期】    890201
【裁判案由】    返還寄託物
【裁判全文】
臺灣高等法院高雄分院民事判決      八十八年度重上更(二)字第三三號
      上  訴  人    屏東縣農會
      法定代理人    甲○○
      訴訟代理人    謝秋蘭律師
      被  上訴人    丙○○    .
                    乙○○    .
      右二人共同
      訴訟代理人    尤中瑛律師
右當事人間請求返還寄託物事件，上訴人對於中華民國八十五年八月二十日臺灣屏東
地方法院八十五年重訴字第一０三號第一審判決提起上訴，經最高法院第二次發回更
審，本院判決如左：
      主      文
上訴駁回。（原判決除確定部分外，所命上訴人給付之利息減縮為如附表(一)、(二)所示
）。
第二審及發回前第三審之訴訟費用由上訴人負擔。
      事      實
甲、上訴人方面：
一、聲明：
  (一)原判決除確定部分外廢棄。
  (二)右廢棄部分，被上訴人在第一審之訴及假執行之聲請均駁回。
  (三)歷審訴訟費用由被上訴人負擔。
二、陳述：與原判決及本院前審判決（八十五年度重上字第一二九號、八十七年度重
    上更(一)字第七號）記載相同者，茲引用之，另補稱：
  (一)被上訴人夫婦於開立系爭帳戶使用前，就系爭款項存入之條件，已與彭崑城間洽
    談，並就利息、存款期限等條件有所約定，被上訴人並非善意存款人。
  (二)本件彭崑城向被上訴人所調借之資金五千萬元，依檢察署所製作資金流向表之記
    載，係入張世宗所有之八二三０號帳戶內，而該帳戶係由彭崑城使用，是以被上
    訴人既獲有彭崑城所支付之額外利息，即係同意彭崑城使用其款項，而該款項因
    彭崑城之使用而提領完畢，上訴人自無再給付之義務。
  (三)被上訴人乙○○所提出之Ｂ卡上旁載字句中「乙○○」與本件三千萬元取款憑條
    上之乙○○簽名相同；本件被上訴人之取款條憑條上之被上訴人之印鑑章雖經法
    務部調查局鑑定為有轉印痕跡，然經法務部調查局鑑定有轉印痕跡而實際上款項
    已由存戶提領，且存戶並不爭執尚未領取者，亦有多人，是以該鑑定報告不足作
    為存款究否遭領之依據。
乙、被上訴人方面：
一、聲明：
  (一)上訴駁回。（原判所命上訴人給付利息減縮為如附表(一)、(二)所載）。
  (二)第二審及發回前第三審訴訟費用均由上訴人負擔。
二、陳述：與原判決及本院前審判決（八十五年度重上字第一二九號、八十七年度重
    上更(一)字第七號）記載相同者，茲引用之，另補稱：
  (一)被上訴人原經營木業生意，但確有與友人合資或自行投資購地從事建築業，且因
    視鹽埔鄉在南二高完工通車後，未來有發展潛力，乃先至鹽埔鄉農會存款，俾利
    作為購地之資金。縱系爭存款係在高市三信辦理抵押借款，但為預防在資金需求
    時，高市三信因受限於前揭銀行法所定之放款比率之限制，致無法核撥款項，被
    上訴人乃先行動支借款，而改存入前鹽埔鄉農會，此為建築投資業常見之作法。
  (二)被上訴人雖有於第一審法院提出Ｂ帳卡，內載「除乙○○本人身份證及簽名才能
    提領」等文字，但非謂該文字係被上訴人所書寫，現Ｂ卡原本應在上訴人處，而
    取款條上之簽名均非被上訴人所為。
  (三)又從事建築投資業者，均係透過土地掮客仲介購地，而土地掮客大都與土地所在
    之金融機構業者熟識。從而被上訴人之系爭存款，除為購地目的外，復為與常地
    金融機構建立良好之生意往來記錄，而存入鹽埔鄉農會幫忙作業績，實為人之常
    情。且消費寄託契約，並無以寄託人須具有如何動機為要件，上訴人又無證據證
    明被上訴人確收有額外高息，被上訴人係善意存款人。
  (四)按，持有存摺及持有與銀行存留印鑑卡印章相符之印章，始可認為乙種活期存款
    之權利準占有人，若受領人僅持有蓋用真正印章之取款條，而未同時持有存摺情
    形，即便取款條非偽造，亦不能認受領人為債權之準占有人。本件既未有持存摺
    提領款之情形，況且乙○○名義三千萬元、丙○○名義二千萬元之取款條上之印
    鑑文，復經法務部調查局鑑定為「轉印」之印文，並非以印鑑直接蓋印之印文，
    彭崑城亦結證該二筆款項係其冒領的無誤，故上訴人對被上訴人尚不生清償效力
    。
丙、本院委請法務部調查局說明何謂轉印印文及鑑定取款條上之「乙○○」、「丙○
    ○」簽名是否與被上訴人於系爭開戶帳號印鑑卡上簽名、出入境簽證、收據上簽
    名、本院委任狀及當庭書寫姓名之簽名是否相同。
      理      由
一、本件上訴人之法定代理人由陳水華變更為甲○○，已由上訴人法定代理人甲○○
    具狀承受訴訟，合先明。
二、被上訴人主張：被上訴人乙○○、丙○○二人在訴外人屏東縣鹽埔鄉農會（下稱
    鹽埔農會）分別開設有乙種活期儲蓄存款帳戶，並於民國八十四年十二月十九日
    各匯入存款新台幣（下同）三千萬元及二千萬元，至八十五年三月二十六日，各
    保有存款三千萬零一千元及二千萬零一千元，詎上訴人於八十五年六月十日合併
    屏東縣鹽埔農會後，竟拒不將上開存款返還予乙○○、丙○○，爰依民法第五百
    九十七條規定，求為命上訴人返還乙○○三千萬元、丙○○二千萬元及加付利息
    之判決（關於被上訴人請求上訴人各返還一千元本息部分，業經最高法院判決被
    上訴人勝訴確定，原判決除確定部分，被上訴人就利息請求於本院減縮為如附表
    (一)、(二)所示）。
三、上訴人則以：乙○○、丙○○二人固於八十四年十二月十九日分別存入三千萬元
    及二千萬元，被上訴人非善意存款人，其存入上開款項係供彭崑城調用，且於當
    日提領同一金額之存款，金檢單位即台灣省合作金庫於核帳時，發現其提領手續
    ，均經驗印、記帳、核章，並在取款條上蓋用印鑑章無訛。此部分存款，若非乙
    ○○、丙○○所親自提領，亦係渠等同意彭崑城或他人提領，依民法第三百零九
    條規定，債之關係已經消滅等語，資為抗辯。
四、查，被上訴人乙○○、丙○○主張於八十四年十二月十八日，在訴外人屏東縣鹽
    埔鄉農會，分別開設乙種活期儲蓄存款帳戶，帳號為四五三七及四五三六號，並
    各存入二千元，復於翌日自高雄市第三信用合作社三民分社分別匯入三千萬元及
    二千萬元，再於八十五年一月十八日各自存入二千元，最後於八十五年三月二十
    六日各自提領三千元，而分別剩有存款三千萬零一千元及二千萬零一千元之事實
    ，有被上訴人提出之乙種活期儲蓄存款帳卡二張、存摺二本及匯款回條聯九紙附
    卷可稽，本院前審依職權函高雄市第三信用合作社查詢被上訴人二人上開匯款情
    形，經該合作社函稱：「乙○○於八十四年十二月十九日由本社三民分社匯款三
    千萬元至屏東縣鹽埔鄉農會其本人帳戶及丙○○帳戶二千萬元屬實」等語，亦有
    該合作社八十六年一月十八日高三信社祕文字第四二函附於本院前審卷（重上字
    一二九號）第六十一頁足稽。被上訴人此部分主張堪信為真。
五、上訴人抗辯被上訴人各已提領或同意委由他人提領及同意彭崑城使用帳戶內之三
    千萬元、二千萬元，並提出取款憑條等為證，但此為被上訴人否認之，故本件首
    應審究者為上訴人上開給付是否發生清償效力，經查：
  (一)證人即前鹽埔農會總幹事彭崑城於本院前審到庭證稱：（被上訴人存款）是我冒
    領等語（本院前審重上更(一)字第七號卷第七十九頁背面），而上訴人所提出之八
    十四年十二月十九日鹽埔農會乙○○名義三千萬元、丙○○名義二千萬元之取款
    憑條上之印文，經本院前審函請法務部調查局鑑定真偽，經該局函覆結果為該取
    款憑條上「乙○○」、「丙○○」印文係轉印之印文，有該局八十七年五月二十
    七日陸(二)字第八七０二八四０三號通知書附卷可按（本院前審卷重上更(一)卷第一
    二三頁至一二七頁）；再經本院函該局查知所謂轉印印文係指利用媒介物如蠟紙
    等覆蓋於真印文（印章沾印泥直接蓋印之印文）上，在其上施刮擦，使真印文之
    印色先轉至媒介物上，次將媒介物移至欲複印之位置，再予刮擦，則媒介物上之
    印色被翻印於欲複印之部位成為轉印印文，通常此法所得之印文，常見印文色澤
    淡晦不明，且偏光檢視印文表面有擦痕之特徵，因上開印文有此特徵，故判定為
    轉印之印文之情，復有該局八十八年九月七日函一紙附本院卷內可按，故足認證
    人彭崑城所證述未經被上訴人同意而盜領上開提款應可採信，否則提領款人若為
    被上訴人或經被上訴人同意，則取款憑條上之印文應為真正，而提領款人自無庸
    如此大費周章以轉印方式複製印文，上訴人抗辯彭崑城係得被上訴人同意而領取
    上開提款，殊無可採。至於上訴人抗辯鹽埔農會另有存戶多人之取款條之印文，
    亦經鑑定為轉印，但存戶對有領款之事實並不爭執，足見調查局上開鑑定，尚有
    疑義云云。然查其他存戶是否爭執，係個人是否欲行使其權利或事後同意或尚有
    其他問題，因個案情節不一，非可當然適用於本件被上訴人之存款是否被盜領情
    事上，且上開鑑定結果又與證人彭崑城所證述相符，自足採信，上訴人此部分抗
    辯不足採。
  (二)上訴人之前開取款憑條上之「乙○○」、「丙○○」之簽名，經本院函請法務部
    調查局鑑定結果，認與被上訴人乙○○在系爭第四五三七號帳戶、丙○○在系爭
    第四五三六號帳戶之上之開戶印鑑卡之簽名、被上訴人乙○○於馬來西亞入境簽
    證上簽名，及被上訴人丙○○於本院筆錄紙上親自簽名之筆劃特徵不符，此有法
    務部調查局八十八年十二月三日之鑑定通知書附於本院卷內可稽，而上開印鑑卡
    等簽名為真正，應可認定，故上開取款憑證上之提款人「乙○○」、「丙○○」
    之簽名非被上訴人所為之，堪信為真。至於上訴人抗辯取款憑證上之乙○○簽名
    與被上訴人提出之Ｂ卡帳卡明細上旁載之「乙○○」字句之字跡相同云云，惟為
    被上訴人所否認，且Ｂ卡帳卡明細上之字究為何人所載，並無證據證明之，上訴
    人遽指Ｂ卡帳上明細為被上訴人所載寫卡旁之字句，自無可信，故縱上訴人所指
    Ｂ卡帳卡明細之「乙○○」之字與取款條上之乙○○相同為真實，亦不足認定取
    款憑條上被上訴人簽名為真正，況且取款憑條上被上訴人簽名非真正，亦於前述
    之，上訴人此部分抗辯自無可採。
  (三)被上訴人之存摺亦無任何提領三千萬元、二千萬元之登載記錄，有該存摺影本附
    卷可按，縱上訴人抗辯為方便存戶，且現銀行金融界傾向無摺付款之情為真實，
    但查，被上訴人二人在八十五年一月十八日各存入二千元，於八十五年三月二十
    六日各提領三千元時，均明確記載於被上訴人二人之屏東縣鹽埔鄉農會乙種活期
    儲蓄存款存摺內，有該存摺附於原審卷第六至十一頁足稽，該兩本存摺內並無於
    八十四年十二月十九日各提領二千萬元及三千萬元之登載，倘該二千萬及三千萬
    元之存款於八十四年十二月十九日提領時，漏未登載，被上訴人二人於之後之八
    十五年三月二十六日各提領三千元時，屏東縣鹽埔鄉農會亦可予以補登載，且上
    開兩筆鉅款，亦不可能由自動提款機提領，足證上開二千萬元及三千萬元之提款
    ，非被上訴人二人所提領，應可確定。而依上訴人於本院亦抗辯上開提領之款項
    共五千萬元係轉入彭崑城使用之訴外人張世宗所開立之八二三０號帳戶；再由台
    灣省合作金庫金融檢查室製作之活期儲蓄存款戶有兩套帳卡之明細表所載關於被
    上訴人丙○○、乙○○二人部分，其中Ａ卡部分丙○○、乙○○二人之餘額均為
    一千元，而其二人八十四年十二月十九日之取款條上驗印、記帳均為彭崑城，而
    均未核章，即轉為活儲等情，有該明細表附於本院前審重上字卷第四十三頁足稽
    ，以彭崑城當時擔任屏東縣鹽埔鄉農會總幹事，非實際負責該農會信用部出納業
    務，然依該明細表所載，被上訴人二人上開款項提領之取款條，竟由彭崑城驗印
    、記帳，未經核章，即轉為活儲，事後被上訴人再以存摺各提提領三千元時，若
    被上訴前開有同意彭崑城領款或被上訴人本人有領款，存摺應會補載遭提領之三
    千萬元、二千萬元部分，但嗣並未補登載該部分提領，更足認係彭崑城係未經被
    上訴人同意，利用其在農會之地位，及內部無須連同存摺領款之陋習，偽造取款
    憑證而盜領，應可認定。
  (四)綜上所述，本件取款憑條上之印文、簽名既非真正，係彭崑城偽造取款憑條而盜
    領款項，非被上訴人所領取，被上訴人又未同意彭崑城領取，則無論偽造印文與
    被上訴人原留之印鑑印文是否可以肉眼辨識，埔農會之付款，對被上訴人而言
    ，均不生清償之效力。上訴人抗辯已向被上訴人清償或彭崑城得被上訴人同意提
    領，已生清償之效力云云，不足採信。另所抗辯台灣省合作金庫金融業務檢查室
    之專案報告認取款條上之印文與印鑑卡上之印文，以肉眼核對尚相符，其付款已
    生清償之效力云云，亦無足取。
六、上訴人另辯稱：被上訴人所有存入鹽埔鄉農會活期儲蓄帳戶內之存款，係提供房
    屋向銀行以較高利息貸得，而存入利息較低之鹽埔農會活期儲蓄存款，與常理有
    違，且彭崑城於他案返還寄託物事件一再供稱外地之存戶均由中間人介紹而至鹽
    埔農會存款，伊並支付每月二分半以上之利息，足見被上訴人等主觀上對該存款
    非單純存入鹽埔鄉農會而係供彭崑城使用被上訴人非善意存款人云云，但被上訴
    人否認收受額外利息及同意供彭崑城使用存款之情。經查：
  (一)被上訴人乙○○、丙○○於原審陳稱，其經營建築業，埔鄉未來有發展潛力，
    存款是為了購地等語，而以被上訴人丙○○擁有桃園縣觀意鄉○○段八至一四地
    號土地、同段十七、十九至二十一地號土地共十一筆之所有權；屏東縣東港鎮○
    ○○段六七、六八地號土地所有權；及前所有在高雄縣橋頭鄉○○○段五九四─
    一地號等土地經納入高雄新市鎮綜合示範社區區段徵收之情，有其提出之土地所
    有權狀、內政部營建署函附本院卷內可按，且被上訴人丙○○於屏東縣調查站陳
    稱：結婚後擔任家管：：：其先生（指被上訴人乙○○）以其名義鹽埔至農會開
    設存款帳戶：：：：以其不動產抵押貸款五千萬元作為事業週轉金等語，可知被
    上訴人夫婦對外經營生意係由被上訴人乙○○為之，而不動產則登記在被上訴人
    丙○○名下，再以被上訴人丙○○既擁有前述多筆土地之情觀之，被上訴人前所
    陳述存款至鹽埔農會係為了將來在鹽埔鄉購地投資建築之語，尚難指係虛詞，雖
    被上訴人乙○○在屏東縣調查站陳稱：其經營木業生意，現任川豐木業公司董事
    長等語，惟其於本院陳述，除經營木業外尚投資土地建築等語，而以前述其妻即
    被上訴人丙○○確擁有十多筆土地之情觀之，所言應可採信。
  (二)被上訴人之存入鹽埔農會之共五千萬元存款，係以不動產向高雄市第三信用合作
    社辦理抵押借款所得款項，利息為年息百分之八、九之情，固為被上訴人所不爭
    執，惟被上訴人前已陳述將款項存入鹽埔農會係為了將來在鹽埔鄉購地投資之用
    ，則以一般商業投資情形，以高利息抵押借款取得流動現金，以便等待投資機會
    ，以保隨時需要現金之靈活運用，亦屬常見之，故縱上開借款存入鹽埔農會之利
    息甚低，且在被上訴人尚未決定購買何地段土地投資之前，存入之時間長達數月
    之久，因被上訴人目的為購地，亦難認即與常理有悖，非可遽以此認被上訴人之
    存款係同意供彭崑城使用。
  (三)被上訴人乙○○於屏東縣調查站曾陳述：「是透過一位洪先生介紹，由總幹事彭
    崑城接洽，彭崑城希望我和我妻子丙○○到該會存款，幫忙做該會業績。」等語
    ，證人鄭耀文亦證稱：「那些陌生人來均先往總幹事辦公室去，我拿印鑑卡給他
    們寫，寫完才由總幹事或秘書拿來我那裏開戶，不像一般戶在櫃台開戶，包括被
    上訴人二人。」等語，故上訴人所抗辯被上訴人之所以至鹽埔鄉農會開戶，係與
    彭崑城接洽後所為之決定，固堪信為實在。惟依上開被上訴人乙○○之陳述及證
    人鄭耀文之證言，均尚不足以證明被上訴人同意將存款存入鹽埔農會係供彭崑城
    個人使用之情，雖證人彭崑城曾於屏東縣調查站供述：為應急而直接找林榮源對
    外向劉金生等人調借資金，八十四年十二月十九日向丙○○等二人調五千萬元等
    語。但以證人彭崑城已於本院前審、證述未得被上訴人同意而冒領本件存款等，
    已於前述之，且若證人彭崑城係得被上訴同意而使用該存款，自可由被上訴人蓋
    妥取款憑條之印文交由彭崑城領款，彭崑城何需大費周章轉印被上訴人之印文偽
    造取款憑條提領﹖，證人彭崑城於屏東縣調查站前述向被上訴人調借之詞，殊無
    可信。
  (四)證人林榮源於屏東縣調查站雖證述：彭崑城當時曾表示若介紹金主存款至鹽埔鄉
    農會，介紹人可抽取存款金額一％至二％之佣金，而各金主除鹽埔鄉農會之存款
    利息外，另由彭崑城額外補貼月利率二分半左右之利息云云，惟被上訴人否認有
    收取彭崑城之額外利息，而以彭崑城於本院前審復證述不清楚有無支付額外利息
    予被上訴人等語，是以縱彭崑城與林榮源確有約定存款戶另收取彭崑城支付之額
    外利息及存款戶之存款期限等限制等等，惟被上訴人前述係透過一位洪先生而與
    彭崑城接洽至鹽埔農會存款，既無證據證明彭崑城或委由林榮源支付額外利息予
    被上訴人，或證明被上訴人即彭崑城與林榮源所指約定之存款戶之一，則上訴人
    抗辯被上訴有收取額外利息及已與彭崑城為就利息、存款期限等等約定云云，均
    無可信。而被上訴人乙○○所陳述為存款幫忙做該農會業績之語，因被上訴人既
    欲在鹽埔鄉購地投資，則其於本院陳述將存款置於該農會，作為其信用往來憑據
    ，作為將來申請貸款之有利條件，尚難遽指為不合理之詞。
  (五)上訴人另提出林江山、巫義昭、周美謙、劉金山、張芝義、郭銘榮等人原審及調
    查筆錄，均為個案之情節，非可以此認定被上訴人有同意彭崑城使用其存款。至
    於證人盧炎崎及證人王仁富所為不需存摺亦可領款之情，縱為真實，亦不足以證
    明係被上訴人親自提領或同意他人提領之情。
  (六)上訴人另抗辯被上訴人提出Ｂ卡帳卡明細係偽造，且Ｂ卡帳卡旁記載「除乙○○
    本人身分證及簽名才能提領」之字句，應予調查審酌云云。惟查依台灣省合作金
    庫金融檢查室製作之活期儲蓄存款戶有兩套帳卡之明細表，一為Ａ卡，一為Ｂ卡
    ，其中Ｂ卡所載金額即未提領本件三千萬元、二千萬元之存款餘額（明細表附於
    本院前審重上字卷第四十三頁），足認鹽埔農會就存戶之存款餘額，確存有Ａ卡
    、Ｂ卡所載不同帳卡，而以彭崑城前開盜領被上訴人存款之情觀之，可知Ａ卡應
    係鹽埔農會在彭崑城盜領後所作帳卡，Ｂ卡既無彭崑城提領本件存款之記載，應
    為彭崑城偽造以供其使用核計之用，故Ｂ卡之存在，亦不足以證明被上訴人同意
    彭崑城使用存款。
  (七)綜上各節，上訴人對於被上訴人與彭崑城間有如何使用被上訴人存款或如何共謀
    為鹽埔農會為不法之行為，均未舉具體之事證證明之，徒以上開各情，予以臆測
    推斷，所為抗辯，自非有據。
七、按金融機關與客戶間之乙種活期存款契約，具有消費寄託之性質，客戶得隨時請
    求返還寄託物，最高法院五十七年台上字第二九六五號著有判例可資參照。本件
    被上訴人乙○○、丙○○二人主張在訴外人屏東縣鹽埔鄉農會有乙種活期存款各
    三千萬零一千元、二千萬零一千元之事實，已堪信為真，而上訴人農會又已於八
    十五年六月十日合併訴外人屏東縣鹽埔鄉農會，此有卷附台灣省屏東縣政府屏
    府農輔字第一一一一００號函附於原審卷四十六頁足憑，屏東縣鹽埔鄉農會之債
    務，依民法第三百零六條之規定，自應由上訴人農會負其責任，則被上訴人請求
    上訴人返還上開存款及利息，自屬正當。原審據此為上訴人敗訴之判決，核無不
    合，除已確定部分外，上訴意旨求予廢棄改判，為無理由，應予駁回。另被上訴
    人因鑒於該農會存款須知之規定，於本院將利息減縮為如附表(一)、(二)所示，自應
    由本院依其減縮後之請求為判決。至於兩造其餘陳述及證據，均不影響本判決判
    斷結果，爰不另論述。
八、據上論結，本件上訴為無理由，依民事訴訟法第四百四十九條第一項、第七十八
    條，判決如主文。
中      華      民      國    八十九    年      二      月      一      日
                                      臺灣高等法院高雄分院民事第一庭
~B1審判長法官  黃金石
~B2法      官  周慶光
~B3法      官  簡色嬌
右為正本係照原本作成。
如對本判決上訴，須於判決送達後二十日內向本院提出上訴狀，其未表明上訴理由者
，應於上訴後二十日內向本院提出上訴理由書。
中      華      民      國    八十九    年      二      月      九      日
~B法院書記官  彭筱瑗
附表(一)
給付乙○○部分
┌────────┬────────────┬─────┐
│本金（新台幣）  │利息起訖日（年、月、日）│年  利  率│
├────────┼────────────┼─────┤
│六十九萬九千元  │    12.19.─6.      │百分之四  │
├────────┼────────────┼─────┤
│二千九百三十萬元│    12.19.─6.      │百分之二  │
├────────┼────────────┼─────┤
│三千萬元        │    6.─清償日      │百分之五  │
└────────┴────────────┴─────┘
附表(二)
給付丙○○部分
┌────────┬────────────┬─────┐
│本金（新台幣）  │利息起訖日（年、月、日）│年  利  率│
├────────┼────────────┼─────┤
│六十九萬九千元  │    12.19.─6.      │百分之四  │
├────────┼────────────┼─────┤
│一千九百三十萬元│    12.19.─6.      │百分之二  │
├────────┼────────────┼─────┤
│二千萬元        │    6.─清償日      │百分之五  │
└────────┴────────────┴─────┘
                                                                      ＢＦ


司法院資訊處製作；財團法人民間司法改革基金會備份。
